ACORDAO-COMPLETO-2497325

ACÓRDÃO 16446/2021 ATA 34/2021 - SEGUNDA CÂMARA

VISTOS, relatados e discutidos estes autos de pensão civil instituída por João Aparecida Miranda, ex-servidor do Tribunal Regional do Trabalho da 15ª Região - Campinas/SP, em favor de Leopoldina Maria Aparecida Machado Miranda (na condição de viúva) .
ACORDAM os Ministros do Tribunal de Contas da União, reunidos em Sessão da Segunda Câmara, diante das razões expostas pelo Relator, nos termos dos arts. 71, inciso III, da Constituição Federal, 1º, inciso V, e 39, inciso II, da Lei 8.443/1992, 259, II, 260 a 262, do Regimento Interno do Tribunal de Contas da União, em:
9.1. considerar ilegal o ato de pensão civil instituída por João Aparecida Miranda, ex-servidor do Tribunal Regional do Trabalho da 15ª Região - Campinas/SP, em favor de Leopoldina Maria Aparecida Machado Miranda (peça 1) , negando-lhe registro, em face da inclusão na estrutura de proventos de parcelas de "décimos" de FC 3 incorporadas após 8/4/1998, além dos limites admitidos nos arts. 3º e 5º da Lei 9.624/1998, sem transformação em parcela compensatória; 
9.2. dispensar o ressarcimento das quantias indevidamente recebidas de boa-fé, consoante o Enunciado nº 106 da Súmula de Jurisprudência deste Tribunal;
9.3. determinar ao Tribunal Regional do Trabalho da 15ª Região que:
9.3.1. no prazo quinze dias, contados da ciência, providencie o destaque das parcelas de décimos incorporadas entre 8/4/1998 e 4/9/2001 além dos limites admitidos nos arts. 3º e 5º da Lei 9.624/1998, transformando-as em "Parcela Compensatória" a ser absorvida por reajustes futuros, consoante decidido pelo Supremo Tribunal Federal no RE nº 638.115/CE, sob pena de responsabilidade solidária da autoridade administrativa omissa;
9.3.2. emita novo ato de pensão da interessada Leopoldina Maria Aparecida Machado Miranda (peça 1) , livre da irregularidade apontada, disponibilizando-o a este Tribunal, por meio do Sistema e-Pessoal, nos termos e prazos fixados na IN-TCU 78/2018;
9.3.3. no prazo de trinta dias, contados da ciência, disponibilize a este Tribunal, por meio do Sistema e-Pessoal, comprovante da data em que o interessado tomou conhecimento deste Acórdão, conforme art. 21, inciso I, da IN-TCU 78/2018;
9.4. dar ciência deste Acórdão ao órgão/entidade responsável pela concessão, informando que o teor integral da deliberação poderá ser obtido no endereço eletrônico www.tcu.gov.br/acordaos.

PENSÃO CIVIL, ato inicial de concessão de pensão civil de João Aparecida Miranda, exservidor do Tribunal Regional do Trabalho da 15ª Região - Campinas/SP.

Segunda Câmara

3. Interessados/Responsáveis:
3.1. Interessado: Leopoldina Maria Aparecida Machado Miranda (XXX.156.648-XX).

13.1. Ministros presentes: Bruno Dantas (Presidente), Augusto Nardes, Aroldo Cedraz e Raimundo Carreiro (Relator).
13.2. Ministros-Substitutos presentes: Marcos Bemquerer Costa e André Luís de Carvalho.

RAIMUNDO CARREIRO

Trata-se de ato inicial de concessão de pensão civil instituída por João Aparecida Miranda, ex-servidor do Tribunal Regional do Trabalho da 15ª Região - Campinas/SP, em favor de Leopoldina Maria Aparecida Machado Miranda (na condição de viúva) .
2.	Reproduzo a seguir, com ajustes de forma, o teor principal da instrução conclusiva da Secretaria de Fiscalização de Integridade de Atos e Pagamentos de Pessoal e de Benefícios Sociais (Sefip) , cuja proposta de encaminhamento foi endossada pela direção da unidade (peças 10 e 11) :
HISTÓRICO
4.	Em instrução automatizada desta Unidade Técnica (peça 3) , o ato em análise teve proposta de legalidade, a qual foi corroborada pelo Ministério Público junto ao TCU - MPTCU (peça 5) .
5.	Entretanto, em despacho (peça 6) , o Relator [à época, o Ministro Augusto Nardes, peça 6] determinou o encaminhamento dos autos à Sefip para sobrestar o presente processo até deliberação definitiva do Supremo Tribunal Federal no tocante ao RE n. 638.115/CE.
EXAME TÉCNICO
6.	De pronto, cabe informar que no âmbito do referido RE 638.115/CE, cujo resultado foi proclamado em 18/12/2019, o STF deu provimento a Embargos de Declaração que, mesmo afrontando a tese da repercussão geral, permitiu a continuidade do pagamento dos quintos incorporados no período de 8/4/1998 a 4/9/2001. Todavia, no que diz respeito às parcelas amparadas com base em decisão judicial não transitada em julgado ou decisão administrativa, deverá ser promovida sua absorção por quaisquer reajustes futuros.
7.	Assim, diante da deliberação definitiva do STF sobre o RE n. 638.115/CE, pode-se levantar o sobrestamento do presente processo e prosseguir com sua análise.
8.	Examinando-se o quadro "DISCRIMINAÇÃO DOS TEMPOS EM FUNÇÕES COMISSIONADAS" no ato de aposentadoria do instituidor (peça 8) , verifica-se que a incorporação de função decorreu de decisão administrativa dentro do período estipulado na referida decisão do STF (8/4/1998 a 4/9/2001) . Diante dessa situação, seria o caso de se determinar a transformação em parcela compensatória da parcela incorporada entre 8/4/1998 e 4/9/2001 para ser absorvida por quaisquer reajustes futuros.
9.	Entretanto, constata-se que o ato de aposentadoria do ex-servidor foi julgado há mais de cinco anos (8/5/2012) , por meio do Acórdão 3056/2012-TCU-Segunda Câmara, de relatoria do Ministro-Substituto André Luís de Carvalho. Assim, o referido ato não é passível de revisão pelo Tribunal e, por consequência, o ato de pensão deste processo também.
CONCLUSÃO 
10.	Em razão do exposto, e tendo em vista as análises realizadas no ato inicial de concessão de pensão civil de João Aparecida Miranda em favor de Leopoldina Maria Aparecida Machado Miranda, esta Unidade Técnica considera que o ato em tela pode receber a chancela de legalidade e o registro por esta Egrégia Corte.
PROPOSTA DE ENCAMINHAMENTO
11.	Ante o exposto, e com base nos arts. 71, inciso III, da Constituição Federal; 1º, inciso V, e 39, inciso II, da Lei 8.443/1992; 260, § 1º, do Regimento Interno do Tribunal de Contas da União, propõe-se:
a) levantar o sobrestamento dos presentes autos;
b) considerar LEGAL e conceder o registro do ato inicial de concessão de pensão civil de João Aparecida Miranda (CPF: XXX.507.538-XX) em benefício de Leopoldina Maria Aparecida Machado Miranda (CPF: XXX.156.648-XX) .
3.	Em sua manifestação regimental, o Ministério Público de Contas, representado no feito pelo Procurador Sérgio Ricardo Costa Caribé (peça 12) , dissentiu da proposta da unidade técnica, nos seguintes termos, verbis:
Trata-se da apreciação, para fins de registro, de ato de concessão de pensão civil emitido pelo Tribunal Regional do Trabalho da 15ª Região - Campinas/SP.
A Unidade Técnica propõe a legalidade do referido ato, em razão de que a incorporação de Quintos após 8/4/1998, ocorrida em desacordo com o entendimento do Supremo Tribunal Federal no RE 638.115/CE, com repercussão geral reconhecida, teria constado do ato inicial de aposentadoria apreciado pela legalidade por este Tribunal.
Contudo, no que se refere à incorporação de Quintos relativos a funções exercidas após 8/4/1998, o entendimento do Supremo Tribunal Federal, a partir do julgamento realizado no Recurso Extraordinário - RE 638.115/CE, com repercussão geral reconhecida, passou a ser no sentido da sua impossibilidade, em razão da ausência de amparo legal, senão vejamos:
Recurso extraordinário. 2. Administrativo. 3. Servidor público. 4. Incorporação de quintos decorrente do exercício de funções comissionadas no período compreendido entre a edição da Lei 9.624/1998 e a MP 2.225-48/2001. 5. Impossibilidade. 6. Recurso extraordinário provido. (RE 638.115/CE - Relator:  Ministro Gilmar Mendes. Julgado em 19/03/2015, Órgão Julgador:  Tribunal Pleno. Repercussão Geral de Mérito. Publicado no DJe-151 de 3/8/2015, divulgado em 31/07/2015) 
Ao modular os efeitos da referida decisão, no entanto, aquela Corte, em sede de embargos de declaração julgados em 30/6/2017, havia entendido que o pagamento da referida parcela deveria ser cessado em qualquer hipótese, aplicando-se tal entendimento até mesmo para os servidores que obtiveram o direito à incorporação assegurado por decisão judicial transitada em julgado, sem a necessidade de ação rescisória.
No entanto, em novo julgamento realizado em 18/12/2019, o STF acolheu parcialmente os embargos de declaração, com efeitos infringentes, para reconhecer indevida a cessação imediata do pagamento da parcela quando fundado em decisão judicial transitada em julgado. Já no caso daqueles que recebem os Quintos em virtude de decisões administrativas ou decisões judiciais sem trânsito em julgado, modulou os efeitos da decisão para manter o pagamento da parcela até a sua absorção integral por quaisquer reajustes futuros concedidos aos servidores.
Nesses casos, este Tribunal tem considerado ilegal o pagamento da referida parcela e determinado às Unidades Jurisdicionadas que adotem as medidas necessárias à regularização dos pagamentos indevidos de acordo com a modulação dos efeitos realizada pelo STF nos autos do RE 638.115/CE, a exemplo dos Acórdão 659/2020-TCU-Primeira Câmara, relatado pelo Ministro Walton Alencar Rodrigues, e 622/2020-TCU- 2ª Câmara, relatado pelo Ministro Aroldo Cedraz.
In casu, a despeito de a incorporação de Quintos ter sido considerada legal por este Tribunal quando da apreciação do ato de aposentadoria do instituidor, entende-se que a apreciação do ato de pensão civil é independente do ato de aposentadoria, motivo pelo qual se aplica ao caso o entendimento firmado pelo Supremo Tribunal Federal no RE 638.115/CE.
Ante o exposto, este membro do Ministério Público de Contas, com as devidas vênias por divergir da proposta de encaminhamento da Unidade Técnica, entende que o ato em análise deve ser considerado ilegal e ter o seu registro negado.
Além disso, entende-se que deve ser dispensado o ressarcimento das importâncias percebidas de boa-fé pela interessada, nos termos da Súmula 106 deste Tribunal, e aplicada a modulação dos efeitos da decisão proferida nos autos do RE 638.115/CE, em relação à parcela impugnada.
É o Relatório.

não há

Procurador Sergio Ricardo Costa Caribé.

PENSÃO CIVIL. TRT-15. INCLUSÃO NA ESTRUTURA DE PROVENTOS DE PARCELAS DE "DÉCIMOS" DE FC 3 INCORPORADAS APÓS 8/4/1998, ALÉM DOS LIMITES ADMITIDOS NOS ARTS. 3º E 5º DA LEI 9.624/1998, SEM TRANSFORMAÇÃO EM PARCELA COMPENSATÓRIA. ILEGALIDADE. NEGATIVA DE REGISTRO. DETERMINAÇÕES. CONVERSÃO EM PARCELA COMPENSATÓRIA NO TERMOS DECIDIDOS PELO STF NO RE 638.115/CE. CIÊNCIA.

PENSÃO CIVIL (PCIV)

Secretaria de Fiscalização de Integridade de Atos e Pagamentos de Pessoal e de Benefícios Sociais (Sefip).

Inicialmente, informo relatar este processo nos termos do art. 152 do Regimento Interno deste Tribunal, em sucessão ao Ministro Augusto Nardes.
2.	Trata-se de ato de pensão civil instituída por João Aparecida Miranda, ex-servidor do Tribunal Regional do Trabalho da 15ª Região - Campinas/SP, em favor de Leopoldina Maria Aparecida Machado Miranda (na condição de viúva) .
3.	Conforme visto no Relatório, a instrução do feito foi sobrestada por determinação do primeiro relator, o Ministro Augusto Nardes (peça 6) , proferida em 6/2/2018, até deliberação definitiva do Supremo Tribunal Federal no tocante ao RE 638.115/CE.
4.	Ocorrida a causa resolutiva do sobrestamento, os autos foram instruídos pela Sefip com proposta pela legalidade e registro da pensão, em que pese a identificação, no ato, da incorporação de décimos de função, mediante decisão administrativa, após 8/4/1998, o que, segundo a jurisprudência atual desta Corte de Contas, baseada nas decisões proferidas no julgamento do mencionado RE 638.115/CE, implicaria a negativa de registro do ato e a expedição de determinações para a transformação dos valores excedentes impugnados em "parcela compensatória" a ser absorvida pelos reajustes futuros. 
5.	Todavia, a unidade técnica considera que, tendo ocorrido há mais de cinco anos o registro do ato de aposentadoria antecedente à pensão, mediante o Acórdão 3056/2012-TCU-Segunda Câmara, de relatoria do Ministro-Substituto André Luís de Carvalho, não é mais possível rever o mérito decidido, o que obrigaria o registro do ato pensional sob exame.
6.	Por outro lado, o Ministério Público de Contas, representado no feito pelo Procurador Sérgio Ricardo Costa Caribé, diverge da unidade técnica, concluindo pela negativa de registro ao ato de pensão, com a expedição das determinações acessórias aplicáveis à espécie.
7.	Feito esse breve histórico, passo à análise de mérito, pontuando minha concordância com as conclusões do Parquet especializado.
8.	Isso porque a jurisprudência predominante deste Tribunal segue no sentido de que eventual irregularidade em ato de aposentadoria já registrado nos termos do art. 71, inciso III, da Constituição Federal é passível de nova análise de legalidade na apreciação da pensão que o sucede, pois se trata de novo ato, igualmente complexo, decorrente de nova relação jurídica estabelecida entre o pensionista e a Administração Federal, passível, portanto, de nova apreciação para fins de registro. Nesse sentido: Acórdão 11468/2019-TCU-Primeira Câmara (relator: Ministro Vital do Rêgo) , 12.383/2020-1ª Câmara (relator: Ministro Substituto Weder de Oliveira) , 13876/2020-2ª Câmara (relator: Ministro AUGUSTO NARDES) e 457/2020-2ª Câmara (relatora: Ministra Ana Arraes) , entre outros.
9.	De mais a mais, a prudente intenção do Ministro Augusto Nardes, primeiro relator deste processo, ao ordenar o sobrestamento do feito até deliberação definitiva do Supremo Tribunal Federal no RE 638.115/CE, foi obviamente vincular o exame de legalidade da pensão em comento à jurisprudência que seria firmada pelo Pretório Excelso sobre o indício de irregularidade identificado no ato.
10.	 Ao analisar o espelho do ato de aposentadoria do instituidor da pensão, constante à peça 4 do TC Processo 005.340/2012-8, pude verificar a incorporação de dez décimos de FC 3 no período de 1/5/1996 a 3/11/2009, o que revela clara extrapolação dos limites para a incorporação residual máxima, de um décimo, após 8/4/1998, admitida nos termos dos arts. 3º e 5º da Lei 9.624/1998. 
11.	Como, segundo os autos, a incorporação das parcelas excedentes ocorreu sob amparo de decisão administrativa, procede a determinação alvitrada pelo Parquet de Contas, para que o órgão responsável promova o destaque das parcelas de décimos incorporadas entre 8/4/1998 e 4/9/2001 além dos limites legalmente admitidos, convertendo-as em "Parcela Compensatória" a ser absorvida por reajustes futuros, consoante decidido pelo Supremo Tribunal Federal no RE nº 638.115/CE, sob pena de responsabilidade solidária da autoridade administrativa omissa.
	Do exposto, VOTO por que seja aprovado o Acórdão que ora submeto a este Colegiado.
TCU, Sala das Sessões, em 28 de setembro de 2021.
RAIMUNDO CARREIRO 
Relator